ACORDAO-COMPLETO-2466189

ACÓRDÃO 797/2021 ATA 11/2021 - PLENÁRIO

VISTOS, relatados e discutidos estes autos de relatório de auditoria realizada no edital de licitação para obras de infraestrutura, com logística associada, para implantação do novo Centro de Controle de Aproximação (APP) Sudeste em Guaratinguetá/SP;
ACORDAM os Ministros do Tribunal de Contas da União, reunidos em Sessão Plenária, diante das razões expostas pelo Relator e com fundamento nos arts. 9º, 11 e 17 da Resolução TCU 315/2020, bem como no art. 169, inciso V, do Regimento Interno deste Tribunal, em:
9.1. recomendar ao Comando da Aeronáutica que avalie a conveniência e oportunidade em realizar estudos dos custos operacionais em seus futuros projetos de infraestrutura, partindo de estudos técnicos e de engenharia que forneçam uma adequada orçamentação de obras e demais despesas de capital, incluindo nos custos econômicos todos os demais custos incorridos ao longo do ciclo de vida do projeto, incluindo despesas de operação, despesas de adequação ambiental, custos administrativos, e de desativação ao fim da vida útil, principalmente aqueles que visam transferências das operações de uma para outra unidade operacional, tendo por modelo o Guia Prático de Análise Custo Benefício de Projetos de Investimento em Infraestrutura, elaborado pelo Ministério da Economia;
9.2. recomendar ao Centro de Aquisições Específicas (CAE) do Comando da Aeronáutica que avalie a conveniência e oportunidade em adotar outro regime de execução mais adequado em futuros empreendimentos, com vista a um modelo mais alinhado ao amadurecimento das licitações públicas, a exemplo do art. 8º, § 1º, da Lei 12.462/2011 (Regime Diferenciado de Contratações Públicas - RDC) , sem prejuízo dos cuidados necessários quanto ao controle do contrato que venha a ser firmado, em atenção ao disposto no Acórdão 1977/2013-TCU-Plenário;
9.3. dar ciência à Comissão de Implantação do Sistema de Controle do Espaço Aéreo (CISCEA) do Comando da Aeronáutica de que o regime de empreitada por preço unitário apresenta limitações para sua execução, em especial quanto aos limites para alterações de contrato nos termos do art. 65 da Lei 8.666/1993 - com o entendimento firmado pelo Acórdão 749/2010-TCU-Plenário quanto aos acréscimos e decréscimos calculados de forma independente a partir do valor inicial do contrato, sem compensações - bem como possíveis sobrepreços unitários apurados posteriormente ao contrato, possíveis práticas de "jogo de planilha" ou "jogo de cronograma", além de impossibilidade de compensações entre sobrepreço e descontos apurados pelo valor total do contrato, tendo-se que adotar o Método de Limitação dos Preços Unitários Ajustados (MLPUA) como forma de avaliação do contrato que venha a ser firmado;
9.4. informar ao Comando da Aeronáutica, ao CAE e à CISCEA do presente Acórdão, destacando que o relatório e o voto que fundamentam a deliberação ora encaminhada podem ser acessados por meio do endereço eletrônico ;
9.5. arquivar os presentes autos e dispensar o monitoramento das deliberações nele contidas.

Auditoria de conformidade realizada no edital de licitação para obras de infraestrutura, com logística associada, para implantação do novo Centro de Controle de Aproximação (APP) Sudeste em Guaratinguetá/SP

Comando da Aeronáutica.

3. Interessados/Responsáveis:
3.1. Interessado: Congresso Nacional.

13.1. Ministros presentes: Ana Arraes (Presidente), Walton Alencar Rodrigues, Benjamin Zymler, Augusto Nardes, Aroldo Cedraz (Relator), Raimundo Carreiro, Bruno Dantas, Vital do Rêgo e Jorge Oliveira.
13.2. Ministros-Substitutos presentes: Marcos Bemquerer Costa, André Luís de Carvalho e Weder de Oliveira.

AROLDO CEDRAZ

Adoto como Relatório, com os ajustes de forma cabíveis, a minuciosa instrução produzida pela equipe da Secretaria de Fiscalização da Infraestrutura Urbana - SeinfraUrbana (peça 84) , que contou com a anuência do dirigente daquela unidade técnica (peça 86) .
"APRESENTAÇÃO
Trata-se de auditoria de conformidade (Fiscalis 204/2020) realizada no edital de licitação para obras de infraestrutura, com logística associada, para implantação do novo Centro de Controle de Aproximação (APP) Sudeste em Guaratinguetá/SP. 
A presente fiscalização, realizada no período entre 20/10/2020 e 9/12/2020, teve por objeto o edital de licitação 03/CAE/2020, elaborado e publicado pelo CAE, vinculado ao Comando da Aeronáutica. O procedimento licitatório foi realizado na modalidade Concorrência, do tipo menor preço global, sob a forma de execução indireta, no regime de empreitada por preço unitário, nos termos da Lei 8.666/1993.
O empreendimento estava previsto, inicialmente, para ser licitado por R$ 141.431.896,52. Em 5/11/2020, a licitação foi suspensa sendo reaberta em 11/1/2021 pelo valor de R$ 136.826.570,86, configurando uma redução efetiva de R$ 4.605.325,66. Os recursos federais serão oriundos do Plano de Trabalho 05.151.6012.20XV.0001 referente a Operação do Sistema de Controle do Espaço Aéreo Brasileiro - SISCEAB Nacional.
A partir do objetivo do trabalho, e a fim de avaliar em que medida a legislação pertinente está sendo observada por ocasião da aplicação dos recursos federais, foram formuladas questões acerca: i) da adequabilidade da previsão orçamentária para a execução da obra; ii) dos estudos que comprovem a viabilidade técnica e econômicofinanceira do empreendimento; iii) da adequação do projeto básico para a licitação e execução da obra; iv) da conformidade do orçamento da obra; e v) da regularidade do processo licitatório até a realização da auditoria.
A aplicação dos procedimentos relativos às questões aventadas resultou na constatação dos achados de auditoria no âmbito desta fiscalização, todos considerados como falhas ou impropriedades  (F/I) : i) ausência de estudo de custos operacionais; ii) adoção de regime de execução contratual inadequado; e iii) sobrepreço decorrente de quantitativo inadequado (achado elidido) .
As razões que motivaram esta auditoria foram a materialidade dos recursos envolvidos e a sua importância socioeconômica no contexto da gestão da operacionalização do sistema de controle aéreo brasileiro, mais especificamente quanto à construção do citado Centro de Controle APP em Guaratinguetá/SP.
Como benefícios estimados desta fiscalização estão a redução do valor final da licitação no montante de R$ 4.605.325,66, dos quais R$ 1.197.303,21 foram decorrentes diretamente dos questionamentos realizados pela equipe de auditoria. Além disso, a expectativa de controle gerada pela fiscalização, bem como a orientação destinada aos órgãos executores de obras quanto à correta utilização dos recursos públicos federais em conformidade com a legislação vigente, levou à revisão geral do orçamento com a redução do citado montante na licitação.
VISÃO GERAL DO OBJETO
O empreendimento, objeto da licitação, se destina à transferência dos atuais Centros de Aproximação (APP) de Belo Horizonte, São Paulo e Rio de Janeiro para um único Centro de Controle APP Sudeste em Guaratinguetá/SP, em terreno próximo à Escola de Especialistas da Aeronáutica  (EEAR) , berço de alunos para Controladores de Voo de Tráfego Aéreo, vinculada à Força Aérea Brasileira.
Tal transferência se daria para uma estrutura conhecida internacionalmente como Terminal Radar Approach Control (TRACON) , seguindo modelos atuais mundiais de controle de tráfego aéreo.
Em breve resumo, o TRACON é o centro de controle responsável por operações próximas a um ou mais aeroportos grandes (localizado fora dos aeroportos) . Esses terminais gerenciam as aproximações, aterrisagens, decolagens e as transições de/para o cruzeiro e as aeronaves que transitam em sua área. 
Extrai-se da resposta ao ofício de requisição 01/204/2020TCU/SeinfraUrbana, prestada pelo CAE, que a concepção do empreendimento girou em torno de algumas premissas, destacando-se a impossibilidade de expansão física da estrutura atual dos órgãos de controle de tráfego aéreo frente à necessidade de crescimento, uma vez que os centros APP das três capitais já estariam com suas estruturas limitadas para possíveis e futuras expansões.
Dentre as premissas estabelecidas, destaca-se ainda o atendimento ao Plano Estratégico Militar da Aeronáutica (PEMAER) , que prevê a concentração dos centros APP em centros do tipo TRACON como solução para a ampliação do sistema de controle aéreo nacional, assim como a otimização de recursos humanos nas áreas técnica e administrativa e da infraestrutura de suporte, com maior uniformização de modelos e práticas dos órgãos de controle aéreo.
Além do APP Sudeste, estão previstos os Centros APP CentroOeste, com a mesma estrutura operacional do tipo TRACON, que reunirá os centros de Brasília e Anápolis, em Anápolis/GO, e o Nordeste I, que reunirá os centros de Fortaleza, Natal, Maceió e Recife, em Recife.
O empreendimento possui área construída na ordem de 10.000 m². A superestrutura das edificações está prevista para ser realizada em estruturas metálicas sobre fundações em estacas de concreto prémoldadas, seguindo um leiaute composto por: um edifício técnico operacional  (ETO) , um sistema de energia com redundância (KF) , uma central de água gelada  (CAG) , uma base de antena Telesat, um vestiário, um pórtico, uma cisterna, um átrio dois anexos, estacionamento, um castelo d'água e um cubículo de medição.
As figuras 1 e 2 a seguir apresentam uma visão geral das edificações a serem construídas, conforme consta do projeto básico para licitação e execução da obra.
Figura 1 - Croqui do Empreendimento
Figura 2 - Implantação Geral do Empreendimento
A execução das edificações compreende diversos serviços, tais como: infraestrutura de fundações, estruturas metálicas e de concreto armado, instalações mecânicas, elétricas, hidrossanitárias, eletrônicas, além de sistemas de energia, óleo combustível, monitoramento por vídeo e circuito fechado, controle de acesso, automação e supervisão predial, entre outros serviços acessórios.
OBJETIVO E QUESTÕES DE AUDITORIA 
A presente auditoria teve por objetivo contribuir para o aumento da eficiência e da qualidade da infraestrutura para a implantação do Centro de Controle de APP em Guaratinguetá/SP.
A partir do objetivo do trabalho e a fim de avaliar em que medida os recursos estão sendo aplicados de acordo com a legislação pertinente, formularam-se as questões adiante indicadas:
A previsão orçamentária para a execução da obra é adequada?
Existem estudos que comprovem a viabilidade técnica e econômico-financeira do empreendimento?
Há projeto básico/executivo adequado para a licitação/execução da obra?
O orçamento da obra encontra-se devidamente detalhado (planilha de quantitativos e preços unitários) e acompanhado das composições de todos os custos unitários de seus serviços?
O procedimento licitatório foi regular?
METODOLOGIA UTILIZADA 
Os trabalhos foram realizados em conformidade com as Normas de Auditoria do Tribunal de Contas da União (Portaria-TCU n. 280, de 8 de dezembro de 2010, alterada pela Portaria-TCU n. 168 de 30 de junho de 2011) e com observância aos Padrões de Auditoria de Conformidade estabelecidos pelo TCU (Portaria-Segecex n. 26 de19 de outubro de 2009) .
Em relação à metodologia utilizada para a realização dos trabalhos, cita-se o exame documental de diversos documentos técnicos fornecidos pelo Centro de Aquisições Específicas (CAE) e pela Comissão de Implantação do Sistema de Controle do Espaço Aéreo (CISCEA) .
Para verificação dos custos dos serviços mais relevantes, devido aos principais itens da parte A da curva ABC estarem fora dos sistemas da Sinapi e Sicro, as análises se pautaram nos parâmetros utilizados pela equipe do CAE para a formação dos preços da planilha orçamentária referencial da licitação.
LIMITAÇÕES INERENTES À AUDITORIA 
Tendo em vista que toda a análise foi feita com base nos documentos prontamente apresentados pelas unidades jurisdicionadas nas ocasiões em que foram solicitados, há que se registrar que não houve limitações à realização dos trabalhos.
Cabe destacar a transparência observada no processo administrativo disponibilizado aos possíveis licitantes, uma vez que vários documentos técnicos (inclusive, as propostas de coletas de preços de serviços assim como memórias de cálculo, entre outros) estavam disponíveis para ampla consulta por meio do download dos arquivos no link da licitação, o que enseja motivo para elogio ao CAE.
Contudo, diante da republicação do certame, as análises com o lançamento de novo orçamento se restringiram à conferência daquilo que foi apontado por esta auditoria em relação ao terceiro achado contido neste relatório.
ACHADOS DE AUDITORIA 
Para a apresentação dos achados de auditoria, considerando que todos foram classificados como Falhas/Impropriedade (F/I) , não há uma relação prioritária de gravidade entre eles. Por isso, se optou por apresentá-los na forma a seguir.
I) AUSÊNCIA DE ESTUDO DE CUSTOS OPERACIONAIS (F/I) 
Devido à aprovação da realização da licitação sem que estudos relativos aos custos operacionais fossem realizados para avaliar o impacto das medidas de transferências dos Centros de Aproximação (APP) de Belo Horizonte, São Paulo e Rio de Janeiro ao Centro de Controle APP Sudeste (Terminal Radar Approach Control - TRACON) em Guaratinguetá/SP, poderá ocorrer a realização de um empreendimento sem comprovação da eficiência alocativa operacional para as atividades após essa transferência, o que poderá levar à realização e implantação de um empreendimento com custos operacionais incertos, impactando na diminuição ou impossibilidade de determinação da vantajosidade da contratação, seja pelo aumento de custos operacionais aliados aos já existentes com os atuais Centros APP ou pela implantação de outros centros TRACON nos mesmos moldes desta contratação.
Para a execução da presente auditoria, foram analisados os documentos referentes às justificativas técnicas e econômico-financeiras para a licitação do empreendimento.
Os documentos emitidos pela Comissão de Implantação do Sistema de Controle do Espaço Aéreo (CISCEA) apresentam as razões e justificativas para a contratação baseadas em orientações do Comando da Aeronáutica (Ofício 32/GC3/1569, de 15/2/2016, e NOP 09/SDOP/2016, de 31/10/2016) , entre outras.
Em resposta ao Ofício 01/204/2020TCU/SeinfraUrbana, a CISCEA informou que o projeto para concentração de APP para o sistema TRACON foi concebido para "cumprir a diretiva de agrupar unidades constante do PEMAER [Plano Estratégico Militar da Aeronáutica] e, ao mesmo tempo, assegurar benefícios para o Sistema de Controle do Espaço Aéreo Brasileiro" (peça 20, p. 25) .
Questionado se houve algum estudo técnico que aferiu uma possível economia operacional com a transferência dos serviços prestados pelos Centros APP de SP, RJ e MG para esta nova estrutura operacional em Guaratinguetá/SP, a CISCEA informou que não, mas que:
O motivador para a Concentração de APP, em Guaratinguetá, partiu de uma Necessidade Operacional (NOP) . A sua importância fez com que fosse identificado e selecionado como um dos 18 projetos Estratégicos do COMAER, previsto em um documento de alto nível denominado PCA 1147 - PEMAER (PLANO ESTRATÉGICO MILITAR DA AERONÁUTICA 2018 - 2027) . Como citado no referido documento, a Concentração no Centro de Controle de Guaratinguetá "é uma solução frente à limitação de espaço físico existente nas unidades de origem para expansão desses órgãos operacionais, de forma a atender a evolução do setor de aviação no Brasil".
Ainda no seu item 5.3.5.3, afirma que: "A efetivação do projeto permitirá a otimização de recursos humanos nas áreas técnica e administrativa, tendo em vista que a infraestrutura de suporte será única e, no campo operacional, haverá oportunidade de maior uniformização de modelos e práticas dos órgãos de controle que representam a maior concentração do tráfego aéreo nacional".
O documento de concepção do empreendimento para a transferência dos APP-SP, APP-RJ e APP-BH para o Destacamento de Controle do Espaço Aéreo de Guaratinguetá (DTCEA-GW) estabeleceu diretrizes para implantação do TRACON, entre elas, a projeção do número de posições operacionais (estações de controle aéreo para: controladores de voo; coordenadores operacionais dos setores aéreos; supervisores regionais e geral de operações; chefe de equipe; e a chamada Posição FMC - Célula de Gerenciamento de Fluxo [v. peça 28, p. 25]) .
A transferência e operação de cada um dos órgãos de Autorização de Tráfego Aéreo (ATC) para novos sistemas do tipo TRACON possibilitará, inclusive, a implantação de um sistema de controle aéreo conhecido por "SAGITARIO" em uma única versão, atualizado e dimensionado para atender as necessidades operacionais e técnicas individuais de cada APP, e com capacidade para futuras aglutinações para um órgão ATC único, assim como "manter inalteradas as instalações do DCTEA-GW localizadas no aeroporto de Guaratinguetá, assim como as atuais destinações operacionais de emprego local".
O órgão auditado também foi questionado quanto às destinações, seja de patrimônio, seja de pessoal, dos Centros APP SP, BH e RJ para o TRACON Sudeste. Em resposta, a CISCEA informou que os citados centros fazem parte da estrutura do DTCEA das respectivas localidades e que, uma vez que os APP seriam partes da estrutura física, não haveria necessidade de desativação do patrimônio, pois as atividades dos DECEAs iriam muito além do Controle APP.
Sob ponto de vista técnico, no âmbito da atuação da SeinfraUrbana, não há retificações de ordem técnica a fazer quanto à concepção do empreendimento em questão. Contudo, como visto, há fragilidades quanto à uma possível economia de custos operacionais obtida com a transferência almejada.
Um dos princípios estabelecidos tanto pelo art. 37 da Constituição Federal de 1988 quanto pelo art. 2º da Lei 9.784/1999, que estabelece normas básicas sobre o processo administrativo, no âmbito da Administração Federal, é o da eficiência.
A título de reflexão, nesse caso, convém destacar que não cabe apenas o entendimento de eficiência técnica, como amplamente demonstrado pela CISCEA por meio dos documentos constantes no processo administrativo, mas também dos ganhos econômicos e financeiros operacionais com a racionalização das atividades na centralização dos Controles no Controle APP (TRACON) em Guaratinguetá/SP.
Recentemente, o Ministério da Economia (ME) publicou o Guia Prático de Análise CustoBenefício de Projetos de Investimento em Infraestrutura (Guia ACB da Infraestrutura, jul/2020) em que aponta que:
O hiato histórico de investimentos no estoque de infraestrutura brasileiro somado à crescente demanda por novos avanços nesse setor tem criado uma pressão cada vez maior sobre os recursos disponíveis. Somado a isso, estudos recentes sobre a gestão do investimento público no Brasil apontam, de maneira convergente, que entre as áreas com deficiências mais significativas está a avaliação e seleção de projetos (Banco Mundial 2017; FMI 2018; TCU, 2020) .
Com isso, o ME buscou sintetizar as melhores práticas nacionais e internacionais de custobenefício aplicadas ao setor de infraestrutura. Segundo o guia, o Banco Mundial observou que "decisões de investimento do setor público em projetos de grande vulto devem ser precedidas de uma análise formal de viabilidade socioeconômica, a fim de determinar a contribuição líquida do projeto para o bem-estar da sociedade" (grifo acrescido) .
No caso concreto enfrentado nesta auditoria, o que se buscou não foi um olhar estanque sobre o preço do investimento de implantação do empreendimento, mas sobre uma possível avaliação dos custos operacionais envolvidos com a construção do TRACON e as transferências dos Centros APP.
Nessa linha, os princípios de eficiência utilizados como critérios de auditoria buscam fomentar posturas mais ativas pelo Comando da Aeronáutica no orçamento geral do órgão, com vistas ao aperfeiçoamento da gestão e dos programas de governo em termos de economicidade, eficiência e efetividade.
No intuito de colaborar com a reflexão, em 2004, o TCU já enfrentava um caso em que buscava a racionalização do Estudo de Viabilidade Técnica e Econômico-Financeira de uma licitação da Companhia de Docas do Estado do Espírito Santo (Codesa) .
Naquela oportunidade, o TCU apontou (Acórdão 1730/2004-TCU-Plenário) :
9.7. determinar à Codesa que realize, preliminarmente ao certame licitatório para a contratação da execução das obras, novos estudos que comprovem a viabilidade econômico-financeira do empreendimento, considerando dados e hipóteses mais realistas, condizentes com a situação atual e a tendência observada nos últimos anos para a movimentação de carga no Porto de Vitória, a perspectiva do setor de rochas ornamentais, os preços dos equipamentos e o cenário macroeconômico atual; (grifos acrescidos) 
Em seu voto condutor, o Ministro Marcos Vilaça apontou que:
7. Para confirmar a imprecisão dos cálculos da empresa, lembro que o valor inicial da obra foi de R$ 8.172.700,00, essa quantia aumentou para R$ 27.800.000,00 após a revisão do projeto básico e a melhor proposta atingiu R$ 29.979.100,00. A propósito, observo que a União aprovou o empreendimento com base nas condições iniciais da Codesa, as quais indicaram que o desembolso seria da ordem de R$ 8.172.700,00, não sendo correta a tentativa de repassar para a Administração os custos potenciais gerados por falha da entidade.
Tal perspectiva objetiva fomentar uma visão mais ampla sobre os ganhos econômicos e financeiros operacionais que a transferência venha a trazer para a sociedade com a construção do Centro de Controle APP Sudeste (TRACON) em Guaratinguetá/SP.
Sob o ponto de vista estrito da viabilidade econômico-financeira com a implantação do empreendimento, convém observar que o regime de execução adotado na licitação foi pela empreitada por preços unitários, assunto que será tratado no próximo achado de auditoria.
Para tanto, convém recomendar ao Comando da Aeronáutica que avalie a estimação de custos econômicos operacionais de seus futuros projetos de infraestrutura, partindo de estudos técnicos e de engenharia que forneçam uma adequada orçamentação de obras e demais despesas de capital (Capex) , incluindo nos custos econômicos todos os demais custos incorridos ao longo do ciclo de vida do projeto, incluindo despesas de operação (Opex) , despesas de adequação ambiental, custos administrativos, e de desativação ao fim da vida útil (v. Guia ACB da Infraestrutura, ME, jul.2020, p. 36) , como forma de avaliar a viabilidade econômicofinanceira dos futuros empreendimentos, principalmente aqueles que visam transferências das operações de uma para outra unidade operacional.
II) ADOÇÃO DE REGIME DE EXECUÇÃO CONTRATUAL INADEQUADO (F/I) 
Devido à aprovação da realização da licitação com a adoção pelo Regime de Empreitada por Preços Unitários (EPU) sem critérios técnicos suficientes ou satisfatórios necessários para a definição desse regime, poderá ocorrer a contratação com mais desvantagens do que vantagens em relação ao Regime de Empreitada pelo Preço Global (EPG) , o que poderá levar a uma contratação com custos futuros imprecisos caso não haja um adequado controle dos serviços a serem realizados, bem como os quantitativos efetivamente executados, gerando, inclusive, maior custo para a administração pública para o acompanhamento e o controle da obra.
Conforme os documentos apresentados pelo CAE, a Comissão de Implantação do Sistema de Controle do Espaço Aéreo (CISCEA) , órgão responsável pela apresentação das justificativas técnicas para a contratação do empreendimento, em seu termo, Anexo I do Projeto Básico da licitação  (peça 8) , justificou a escolha do regime de contratação nos seguintes argumentos:
Com base no Acórdão 1977/2013-TCU-Plenário [destaque acrescido], a empreitada por preço global deve ser adotada quando for possível definir previamente no projeto, com boa margem de precisão, as quantidades dos serviços a serem posteriormente executados na fase contratual; enquanto a empreitada por preço unitário deve ser preferida nos casos em que os objetos, por sua natureza, possuam uma imprecisão inerente de quantitativos em seus itens orçamentários.
O projeto para esta licitação fora desenvolvido com todos os elementos necessários à consolidação do orçamento estimado, atendendo às exigências legais e/ou técnicas mencionadas acima, destacando-se, como elementos mínimos do projeto: desenhos e plantas, especificações técnicas e ainda a planilha estimativa de custos e formação de preços, elaborada com os detalhamentos previstos de acordo com a alínea "a" do inc. II, art. 10, da Lei nº 8.666, de 1993, e suas alterações, possibilitando que o Edital, e a minuta de Instrumento Contratual, fossem elaborados para atender ao regime de Execução Indireta - Empreitada por Preço Global.
No entanto, considerando o relevante vulto financeiro, a dimensão do empreendimento e dos quantitativos previstos para esta contratação que compreende serviços com incertezas intrínsecas quanto às suas estimativas de quantidades, como por exemplo a execução de fundações, de serviços de terraplanagem, de implantação e de infraestrutura urbana, com possíveis aditivos ao escopo durante a sua execução, após consulta a Divisão Administrativa, a Divisão de Infraestrutura da CISCEA opta pelo Regime de Execução - Empreitada Por Preço Unitário, por entender que este é o regime mais adequado para esta contratação, e que resguarda a Administração quanto à exequibilidade e saúde financeira do futuro contrato.
Em resposta ao ofício de requisição 01/204/2020-TCU/SeinfraUrbana, que questionou o uso do EPU como regime de contratação, acresceu que:
A jurisprudência supramencionada orienta que a empreitada por preço unitário deve ser preferida nos casos em que os objetos, por sua natureza, possuam uma imprecisão inerente de quantitativos em seus itens orçamentários, como são os casos de reformas de edificação, obras com grandes movimentações de terra e interferências, obras de manutenção rodoviária, dentre outras.
Ratifica-se a necessidade de aplicação desse regime de execução contratual, tendo em vista a imprecisão intrínseca relacionada aos grandes quantitativos de movimentações de terra e o vulto de todos os custos envolvidos com esses serviços. Outro fator que corrobora para essa escolha é relacionado aos serviços de fundações, que mesmo com seu dimensionamento elaborado a partir de estudos geotécnicos preliminares, nota-se que qualquer interferência mínima, imprevisível, poderia gerar impacto nos custos da contratação. (Grifos acrescidos) 
Extrai-se do resumo geral da planilha orçamentária do empreendimento  (Apêndice A - Planilha estimativas de custos e formação de preços - 095.29.G00.PL.001.01) que tanto a movimentação de terra quanto as fundações correspondem, somadas, a 5,2953% do valor total previsto para o empreendimento:
Tabela 1 - Parcela de contribuição da infraestrutura sobre o orçamento total
Segundo o projeto de drenagem para urbanização da área (peça 53) , constata-se que não há desníveis acentuados, uma vez que as curvas de nível apontadas variam entre as cotas 527 e 529, ou seja, de apenas 2 metros de desnível do terreno.
Ainda, de acordo com as pesquisas realizadas pela equipe de auditoria por meio do Google Maps® e Google Maps Street View® (Apêndice C - Fotos) , a área a que se destina o empreendimento está localizada em uma região plana e sem maiores intercorrências que justifiquem o argumento de "grandes quantitativos de movimentações de terra".
Tal cenário de implantação pode também ser conferido no Parecer Técnico 015/2019, emitido pela Prefeitura Municipal da Estância Turística de Guaratinguetá/SP, por meio de sua Secretaria de Meio Ambiente (SEMA) , de 30/10/2019 (peça 8, p. 8386) .
Quanto às alegadas incertezas relacionadas aos serviços de fundação, os estudos de sondagens apresentados pela CISCEA (peças 39 a 42) não deixam margem de dúvidas quanto ao terreno em que será instalado o empreendimento.
Cabe destacar que praticamente toda obra de infraestrutura possui aspectos incertos, principalmente os que se relacionam àquilo que está abaixo do terreno de implantação, mas não se pode alegar o mesmo para toda a estrutura acima uma vez que as projeções são todas definidas e previsíveis.
A alegação, portanto, de adoção de um regime de contratação baseada em aspectos técnicos adotados por imprevisíveis não deve prosperar. Entendimento adverso demonstraria que todas as obras de engenharia deveriam ser contratadas pelo regime de empreitada por preços unitários.
A mais recente Lei 12.462/2011 (Regime Diferenciado de Contratações Públicas - RDC) , em seu artigo 8º, § 1º, adota como regimes preferenciais aqueles de empreitada por preço global  (inciso II) , integral (inciso IV) ou contratação integrada (inciso V) .
Inclusive, o citado Acórdão 1977/2013-TCU-Plenário (Ministro Valmir Campelo) visou, justamente, cumprir lacunas na jurisprudência do TCU quanto à adoção da Empreitada por Preço Global  (EPG) no sentido de amparar seus trabalhos de controle externo no âmbito das auditorias de obras públicas.
Cabe destacar que o item 9.1.3 do citado acórdão abordou as diretrizes para adoção de um ou outro regime de contratação - Empreitada por Preço Global versus Empreitada por Preço Unitário:
9.1.3. a empreitada por preço global, em regra, em razão de a liquidação de despesas não envolver, necessariamente, a medição unitária dos quantitativos de cada serviço na planilha orçamentária, nos termos do art. 6º, inciso VIII, alínea 'a', da Lei 8.666/93, deve ser adotada quando for possível definir previamente no projeto, com boa margem de precisão, as quantidades dos serviços a serem posteriormente executados na fase contratual; enquanto que a empreitada por preço unitário deve ser preferida nos casos em que os objetos, por sua natureza, possuam uma imprecisão inerente de quantitativos em seus itens orçamentários, como são os casos de reformas de edificação, obras com grandes movimentações de terra e interferências, obras de manutenção rodoviária, dentre outras; (Grifos e destaque acrescidos) 
Extrai-se do excerto que a adoção do regime EPG não vislumbra um empreendimento sem qualquer grau de imprecisão pois isso se distanciaria do chamado "mundo real", uma vez que toda obra civil possui em seu bojo algum grau de incerteza.
Em sua declaração de voto, o Ministro Aroldo Cedraz, inclusive, destacou a importância do trabalho realizado, in verbis:
O modelo de abordagem do tema empreendido por Sua Excelência inspira-me a adotá-lo no âmbito do TC Processo 033.616-2011-6, isso porque entendo que este Tribunal deva preencher, de uma vez por todas, uma lacuna que vejo no controle da qualidade de obras públicas, sendo a Empreitada por Preço Global uma oportunidade para tratarmos minuciosamente do tema, discutindo, por exemplo, aspectos relacionados à acessibilidade, a riscos de acidentes, à durabilidade e resistência dos materiais, sustentabilidade ambiental dos empreendimentos, e outros elementos, tais como padrões de acabamento e aspectos estéticos, ou ainda, isolamento acústico de edificações, problemas esses que não apenas impactam no erário, mas que também causam perplexidade quando se comparam os custos de determinadas obras que têm sido auditadas por esta Corte de Cotas e a qualidade do que é entregue à sociedade. (Grifo acrescido) 
Não é o caso, portanto, do empreendimento para implantação do Centro de Controle APP Sudeste em Guaratinguetá/SP, ainda mais quando se observa que os serviços tidos como incertos ou imprecisos pesam 5,2953% do valor total do empreendimento.
Pelo contrário, o empreendimento está amparado pela primeira parte do item 9.1.3 do acórdão em questão pois é possível serem definidas previamente no projeto, com boa margem de precisão, as quantidades dos serviços a serem executados.
É certo que um ou outro regime (EPG ou EPU) apresenta desafios a serem enfrentados pelo administrador público na contratação de uma obra pública, e o relatório que embasou a prolação do citado acórdão trouxe elementos de reflexão desses desafios, como os dois quadros (§23 do relatório do acórdão) apresentando as vantagens e desvantagens de cada um dos regimes, do qual se destacam as indicações abaixo:
EPU - indicada para obras executadas "abaixo da terra";
EPG - indicada para obras executadas "acima da terra" a exemplo de construções de edificações.
A jurisprudência desta Corte de Contas tem caminhado ao encontro desse entendimento, a exemplo dos acórdãos 1.978/2013Plenário (Ministro Valmir Campelo) e 2.432/2016Plenário (Ministro Benjamin Zymler) .
Apesar dessas ponderações acerca da jurisprudência do TCU, a adoção do regime de empreitada pelo preço unitário não pode ser considerada, no caso concreto, como medida ilegal por parte do CAE uma vez que o regime é previsto pela Lei 8.666/1993 em seu artigo 10, inciso II, alínea "b", não se buscando, portanto, determinar que o CAE adote um ou outro regime de execução.
Convém observar o exposto pela CISCEA em resposta ao Ofício 01/204/2020TCU/SeinfraUrbana (peça 20, p. 22) que:
Diante do exposto, a CISCEA optou pelo regime de empreitada por preço unitário, apesar de possuir um nível de detalhamento de projetos executivos nas suas peças técnicas, considerando a significância dos serviços que possuem imprecisão natural em suas execuções. Essa definição respeita e segue irrestritamente a diretriz do AC 1.977/13 supracitado, in verbis:
"17. Entretanto, não se deve pressupor que a existência de maior imprecisão nos quantitativos dos serviços implique, por si só, deficiência do projeto básico. Convém ressaltar que, mesmo em projetos bem elaborados, há serviços cujos quantitativos estão intrinsecamente sujeitos a um maior nível de imprecisão, como é o caso de serviços de movimentação de terra em rodovias e barragens. Por isso, recomenda-se que essas tipologias de obras sejam contratadas no regime de empreitada por preço unitário."  (Nosso grifo.) 
Adicionalmente, ressalta-se o conhecimento da CISCEA quanto a necessidade de fiscalização sistemática dos serviços executados. Quanto a essa questão, comunica-se que a implantação do Centro de Controle de APP em Guaratinguetá-SP contará com equipe multidisciplinar pertencente à Divisão de Infraestrutura desta Comissão, tendo em vista a necessidade de medições mais cuidadosas e precisas, uma vez que as quantidades medidas definirão o valor real do objeto.
 (Grifos acrescidos, exceto o mencionado "nosso grifo") 
Portanto, a CISCEA e o CAE afirmam possuir conhecimento para adoção do referido regime de empreitada pelos preços unitários. Convém informar, contudo, que o regime EPU apresenta, também, limitações para sua execução, principalmente em relação aos limites para alterações de contrato nos termos do art. 65 da Lei 8.666/1993 (inclusive o entendimento firmado pelo Acórdão 749/2010-TCU-Plenário, sob a relatoria do Ministro Augusto Nardes, quanto os acréscimos e decréscimos calculados de forma independente a partir do valor inicial do contrato, sem compensações) , possíveis sobrepreços unitários apurados posteriormente ao contrato, possíveis práticas de "jogo de planilha" ou "jogo de cronograma", além de impossibilidade de compensações entre sobrepreço e descontos apurados pelo valor total do contrato, tendo-se que adotar o Método de Limitação dos Preços Unitários Ajustados (MLPUA) como forma de avaliação do contrato que venha a ser firmado.
Diante de todo o exposto, conclui-se que o regime de empreitada adotado pelo CAE para a licitação objeto desta auditoria deve ser considerado inadequado sob o ponto de vista técnico e com embasamento na jurisprudência do TCU, mas não ilegal stricto sensu sob a ótica da Lei 8.666/1993.
Considerando o exposto, pondera-se pela proposição de recomendação ao CAE, nos termos dos artigos 11 e 12 da ResoluçãoTCU 315/2020.
III) SOBREPREÇO DECORRENTE DE QUANTITATIVO INADEQUADO (F/I) 
Inicialmente, a equipe de auditoria havia observado que, devido à elaboração de orçamento referencial para a licitação com erros detectados pela equipe de auditoria, que resultaram em uma apuração de sobrepreço de R$ 1.197.303,21 (0,85% sobre o total de R$ 141.431.896,52) , assim como erros em quantitativos de serviços apontados por pretensa empresa participante do certame, conforme pedido de impugnação ao edital protocolado, poderia ocorrer sobrepreço no contrato.
Tal apuração e observação deste achado haviam sido feitas na realização da auditoria, conforme as portarias de execução e confecção do relatório, período em que o certame licitatório estava suspenso (de 5/11/2020 a 11/1/2021) . O CAE republicou o edital da licitação, no decorrer da fiscalização, com alterações em seu orçamento e com redução de R$ 4.605.325,66.
Durante a realização dos trabalhos, portanto, e diante dos documentos apresentados pelos CAE e CISCEA, a equipe de auditoria havia identificado incongruências em alguns serviços constantes na planilha referencial da licitação.
Quanto ao item 03.01.402.07 da planilha orçamentária, que trata da tela Soldada Q283, cujo custo unitário era de R$ 33,35, foi observado que, na Composição de Preços Unitários (CPU) , o serviço foi cotado com a unidade "quilograma" (Kg) , enquanto a aquisição do material constou pela área de tela (m²) , o que gerou inconsistência no custo unitário total. De acordo com a Cotação obtida junto ao fornecedor Arcellor Mittal, o custo por tela seria de R$ 450,00 o que equivaleria ao custo de R$ 6,92/kg (considerando o peso de 65 Kg por tela Q283) , resultando, assim, em um custo unitário total de R$ 8,44/kg (custo do material + mão de obra) .
Diante de tal incongruência, o CAE havia sido questionado pelo Ofício 03/204/2020TCU/SeinfraUrbana, e respondeu que:
Em relação ao item 03.01.402.07, que trata da tela soldada Q-283, seguem os esclarecimentos solicitados:
a) A tela possui dimensões de 2,45m x 6,00m, ou seja, 14,70m² de área;
b) O preço, resultante de cotação, foi de R$ 457,29, por peça de 2,45 x 6,00m;
c) Conforme tabela da Acelor Mittal, o peso por peça é de 65,90kg. Assim, temos 65,90kg/14,70m² = 4,483kg/m²;
Fonte da tabela de especificações técnicas da Arcelor Mittal:
https://brasil.arcelormittal.com/produtos-solucoes/construcao-civil/telas-soldadas-nervuradas.
d) Neste caso, o preço por kg é: R$457,29/65,90kg = R$ 6,94/kg, conforme valores cotados na época da orçamentação; e
e) Logo, temos como preço/m², que foi a unidade de medida empregada na composição em questão: R$ 6,94 (custo do Kg) x 4,483kg (peso/ m²) = R$ 31,11/m², que foi o valor utilizado na formação do preço do serviço, para o insumo "tela soldada Q283 - item 03.01.402.07".
Em que pese as explicações trazerem, de forma clara e objetiva, como se deu a conversão do valor unitário do material empregado na Tela Soldada Q-283 de quilograma para metro quadrado, persistia inconsistência na planilha orçamentária disponibilizada.
Conforme constava na Composição de Preço Unitário do serviço (peça 11, p. 520) , cada quilo de tela soldada corresponderia a 1,03 m² de área de tela (considerando 3% de perdas) , o que não é verdade visto que, conforme explicação apresentada, cada m² pesaria 4,483 kg (item c) . Dessa forma, um elemento físico não poderia pesar, em valores aproximados, 1 kg (conforme CPU - evidência 11, p. 520) e 4,5 kg (especificação do fabricante, link acima) ao mesmo tempo.
Seguindo por este raciocínio, viu-se que ou o insumo (tela) dentro da composição deveria estar em quilo ou o serviço deveria estar em m² (com a conversão do quantitativo) . As duas coisas não poderiam interagir sem os devidos ajustes. 
Considerando que a obra precisaria de 35.070 kg de tela soldada Q-283 (peça 11, p. 355) , a CPU, apresentada aqui de forma simplificada, resultaria em (v. evidência 11, p. 520) : 
C88245 = Armador + ES = 0,02 h x R$ 21,56 = R$ 0,43
C88316 - Servente + ES = 0,04 h x R$ 18,03 = R$ 0,72
COT1 - Tela Q-283 = 1,03 kg x R$ 6,94 (*)  = R$ 7,15
I345 - Arame 18 BWG = 0,01 kg x R$ 16,07 = R$ 0,16
Custo Unitário Total = R$ 0,43 + R$ 0,72 + R$ 7,15 + R$ 0,16 = R$ 8,46/Kg
Total = R$ 8,46/kg x 35.070 kg = R$ 296.692,20 x 1,2610 (BDI) = R$ 374.128,86
 (*) Conforme a explicação contida no parágrafo 34 acima, alínea "d".
O serviço orçado pelo edital inicial era de (peça 11, p. 355) :
35.070,00 Kg x R$ 33,35/Kg x 1,2610 (BDI) = R$ 1.474.846,05
Com isso, e considerando ainda que o regime de empreitada previsto seria por preço unitário, o edital apresentaria um sobrepreço no montante de R$ 1.100.717,19 (R$ 1.474.846,05 - R$ 374.128,86) para esse serviço.
O mesmo acontecia com os serviços referentes às telas soldadas Q-196 (código 03.01.402.06) e Q-503 (código 03.01.402.08) .
Cabe ressaltar que para a tela soldada Q-196 existe a composição Sinapi 100066, cujo custo unitário é de R$ 7,29/kg, conforme abaixo:
O preço resultante para esse serviço, considerando a CPU acima, seria de:
= 7.079,00 kg (peça 11, p. 355) x R$ 7,29/kg x 1,2610 (BDI) = R$ 65.075,05
O sobrepreço apurado para esse serviço seria, portanto, de:
= R$ 161.661,07 (*) - R$ 65.075,05 = R$ 96.586,02
 (*) Somatório P. TOTAL C/BDI (peça 11, p. 40, 49, 74 e 77) 
Com isso, o sobrepreço total apurado pelos dois serviços analisados acima resultou em um montante de R$ 1.197.303,21 (R$ 1.100.717,19 + R$ 96.586,02) , computado como benefício direto de auditoria nesta instrução.
Outros questionamentos foram apontados, antes da suspensão do certame, por pretenso participante da licitação em sua manifestação de 30/10/2020 (peça 38, p. 4-6) o que levou, inclusive, a equipe do CAE a suspender o certame até que fossem apuradas as dúvidas levantadas e revisados os quantitativos e preços estimados na planilha orçamentária referencial.
Registre-se que não haviam sido constatados sobrepreços em outros itens presentes na amostra avaliada (51% da curva ABC, evidências 47 e 48) , e que o cálculo utilizado para a definição do custo unitário de itens não constantes dos sistemas referencias (Sicro ou Sinapi) e que receberam três ou mais propostas comerciais considerou a média dos valores obtidos.
Após a retomada da revisão deste relatório, o CAE relançou o edital com alterações na planilha orçamentária.
Considerando que a equipe de auditoria já havia finalizado seu relatório, houve orientação da representante desta unidade técnica para que reavaliasse a nova planilha orçamentária naquilo em que havia sido observado pela equipe de auditoria neste achado, com vista a evitar nova abertura de portaria de execução e relatório para a continuidade da auditoria, mesmo porque o valor apurado como sobrepreço (R$ 1.197.303,21) foi considerado baixo (0,85% sobre o total de R$ 141.431.896,52) e seria menor do que a redução do montante previsto para a licitação (R$ 4.605.325,66) .
Convém observar que a equipe de auditoria havia concluído, inicialmente, que o sobrepreço potencial não acarretaria risco à contratação pois poderia ser, inclusive, absorvido pelo desconto na proposta resultante da licitação, motivo pelo qual considerou o achado como uma falha ou impropriedade  (F/I) .
Diante dos novos elementos obtidos com a republicação do edital, verifica-se que as inconsistências observadas neste achado foram corrigidas pelo CISCEA.
O custo unitário do item 03.01.402.07 - Tela soldada Q 283 - foi reduzido de R$ 33,35 (peça 11, p. 520) para R$ 7,88 (peça 52, p. 1) .
O custo unitário do item 03.01.402.06 - Tela soldada Q 196 - foi reduzido de R$ 18,11 (peça 11, p. 519) para R$ 6,33 (peça 52, p. 2) .
O custo unitário do item 03.01.402.08 - Tela soldada Q 503 - foi reduzido de R$ 59,41 (peça 11, p. 355) para R$ 7,77 (peça 52, p. 3) .
Ficou constatado pelas novas evidências que os coeficientes de consumo dos insumos de telas foram corrigidos conforme os questionamentos realizados pela equipe de auditoria diante das inconsistências apuradas, o que resultou na redução substancial desses serviços.
Diante do exposto, não há óbices em considerar este achado elidido, sem prejuízo de que novas apurações no orçamento da licitação e, consequentemente, da proposta, venham a ser realizadas em futuras auditorias por parte desta Corte de Contas.
CONCLUSÃO 
No decorrer dos trabalhos de execução da auditoria, procedeu-se ao exame de toda a documentação relativa ao edital de licitação (antes da republicação) , de modo a executar os procedimentos previstos em cada uma das questões formuladas na matriz de planejamento, tal como descrito a seguir.
Quanto à questão 1, que trata da adequação da previsão orçamentária para a execução da obra, o CAE foi questionado a respeito do enquadramento orçamentário ao Plano de Trabalho considerado genérico pela equipe de auditoria.
Em resposta ao ofício de requisição 01/204/2020TCU/SeinfraUrbana, a CISCEA informou que a ação 20XV tem por finalidade, entre outras, a implementação de órgãos técnicos e operacionais em consonância com o Plano de Desenvolvimento do Sistema de Controle do Espaço Aéreo Brasileiro  (PDSCEA) .
Sendo assim, a aplicação dos procedimentos relativos à questão 1 da matriz de planejamento não resultou na constatação de achado de auditoria que motivasse ação por parte desta Corte de Contas.
Quanto à questão 2, que trata dos estudos que comprovassem a viabilidade técnica e econômicofinanceira do empreendimento, a aplicação dos procedimentos resultou no achado de auditoria "ausência de estudo de custos operacionais", considerado como falha/impropriedade (F/I) .
Das análises efetuadas, ficou constatado que a aprovação da licitação sem que estudos de custos operacionais fossem realizados para avaliar o impacto das medidas de transferências dos Centros de Aproximação (APP) de Belo Horizonte, São Paulo e Rio de Janeiro ao Centro de Controle APP Sudeste em Guaratinguetá/SP, poderá ocorrer a realização de um empreendimento sem comprovação da eficiência alocativa operacional para as atividades após essa transferência.
Contudo, a ausência desses estudos não pode ser classificada como ilegalidade diante a legislação pertinente, estando mais amparada nos princípios constitucional (CF/1988, art. 37) e legal (Lei 9.784/1999, art. 2º) da eficiência, tendo como modelo o Guia Prático de Análise CustoBenefício de Projetos de Investimento em Infraestrutura (Guia ACB) , elaborado pelo Ministério da Economia.
Nesse cenário, será proposta a emissão de recomendação ao Comando da Aeronáutica para que avalie a conveniência e oportunidade em estimar os custos econômicos operacionais de seus futuros projetos de infraestrutura, partindo de estudos técnicos e de engenharia que forneçam uma adequada orçamentação de obras e demais despesas de capital, incluindo nos custos econômicos todos os demais custos incorridos ao longo do ciclo de vida do projeto, incluindo despesas de operação, despesas de adequação ambiental, custos administrativos, e de desativação ao fim da vida útil, como forma de avaliar a viabilidade econômicofinanceira dos futuros empreendimentos, principalmente aqueles que visam transferências das operações de uma para outra unidade operacional.
Quanto à questão 3, que trata do projeto básico para a licitação e execução da obra, também não foram identificadas irregularidades ou improbidades que resultassem na constatação de achado de auditoria.
Já quanto a questão 4, que trata do orçamento da obra, foi constatada, inicialmente, irregularidade pela presença de inadequações em alguns serviços identificados quanto à formação dos preços.
Seriam eles os serviços para execução de telas soldadas Q283 (item 03.01.402.07) , Q196  (código 03.01.402.06) e Q-503 (código 03.01.402.08) , uma vez que haviam sido constatadas inadequações de unidade de medida do serviço incompatível com a unidade de medida do insumo, como apresentado neste relatório, o que resultaria em um sobrepreço de R$ 1.197.303,21.
Contudo, diante da republicação do edital de licitação com a apresentação de nova planilha orçamentária estimativa, o montante foi reduzido de R$ 141.431.896,52 para R$ 136.826.570,86 estando nesta redução as correções das inconsistências apuradas pela equipe de auditoria a título de sobrepreço.
Registre-se que não foram constatados sobrepreços em outros itens presentes na amostra avaliada (51% da curva ABC, evidências 47 e 48) na planilha orçamentária antes da republicação, e que o cálculo utilizado para a definição do custo unitário de itens não constantes dos sistemas referencias (Sicro ou Sinapi) e que receberam três ou mais propostas comerciais considerou a média dos valores obtidos.
Diante do exposto, o achado apontado pode ser, portanto, considerado elidido, sem prejuízo que novas apurações no orçamento da licitação e, consequentemente, da proposta venham a ser realizadas em futuras auditorias por parte desta Corte de Contas.
Por fim, quanto à questão 5 da Matriz de Planejamento, que trata da regularidade do procedimento licitatório, as análises realizadas apontaram a inadequação da adoção do regime de execução contratual por meio da empreitada por preços unitários (EPU) por não estarem presentes os elementos necessários e suficientes para a adoção desse regime.
Contudo, conclui-se que o regime de empreitada adotado pelo CAE para a licitação objeto desta auditoria deve ser considerado inadequado sob o ponto de vista técnico e com embasamento na jurisprudência do TCU, mas não ilegal stricto sensu sob a ótica da Lei 8.666/1993.
Para tanto, será proposta recomendação ao CAE, nos termos do artigo 11 da ResoluçãoTCU 315/2020, para que avalie a conveniência e oportunidade de adoção de outro regime de execução mais adequado em empreendimentos futuros.
PROPOSTA DE ENCAMINHAMENTO
Ante todo o exposto, submetem-se os autos à consideração superior, propondo:
a) recomendar, nos termos do artigo 11, caput, da resoluçãoTCU 315/2020, ao Comando da Aeronáutica que avalie a conveniência e oportunidade em realizar estudos dos custos operacionais em seus futuros projetos de infraestrutura, partindo de estudos técnicos e de engenharia que forneçam uma adequada orçamentação de obras e demais despesas de capital, incluindo nos custos econômicos todos os demais custos incorridos ao longo do ciclo de vida do projeto, incluindo despesas de operação, despesas de adequação ambiental, custos administrativos, e de desativação ao fim da vida útil, principalmente aqueles que visam transferências das operações de uma para outra unidade operacional, tendo por modelo o Guia Prático de Análise CustoBenefício de Projetos de Investimento em Infraestrutura, elaborado pelo Ministério da Economia;
b) recomendar, nos termos do art. 11, caput, da resoluçãoTCU 315/2020, ao Centro de Aquisições Específicas (CAE) que avalie a conveniência e oportunidade em adotar outro regime de execução mais adequado em futuros empreendimentos, com vista a um modelo mais alinhado ao amadurecimento das licitações públicas, a exemplo do art. 8º, § 1º, da Lei 12.462/2011 (Regime Diferenciado de Contratações Públicas - RDC) , sem prejuízo dos cuidados necessários quanto ao controle do contrato que venha a ser firmado, em atenção ao disposto no Acórdão 1977/2013-TCU-Plenário.
c) dispensar o monitoramento das alíneas anteriores em consonância com o artigo 17, § 2º, da ResoluçãoTCU 315/2020;
d) arquivar o presente processo, com fundamento no art. 169, inciso V, da ResoluçãoTCU 246/2011 - Regimento Interno do TCU."
É o Relatório.

não há.

Não atuou.

AUDITORIA DE CONFORMIDADE. OBRAS. COMANDO DA AERONÁUTICA. IMPLANTAÇÃO DE CENTRO DE CONTROLE DE APROXIMAÇÃO. AUSÊNCIA DE ESTUDO DE CUSTOS OPERACIONAIS. INADEQUAÇÃO DO REGIME DE EMPREITADA POR PREÇO UNITÁRIO. RECOMENDAÇÕES. ARQUIVAMENTO.

RELATÓRIO DE AUDITORIA (RA)

Secretaria de Fiscalização de Infraestrutura Urbana (SeinfraUrb).

Trata-se de auditoria de conformidade realizada no edital de licitação para obras de infraestrutura, com logística associada, para implantação do novo Centro de Controle de Aproximação (APP) Sudeste em Guaratinguetá/SP, destinado à transferência dos atuais centros APP de Belo Horizonte, São Paulo e Rio de Janeiro para uma estrutura conhecida internacionalmente como Terminal Radar Approach Control (TRACON) , seguindo boas práticas mundiais dessa área.
2.	Conforme relatório precedente, cujo conteúdo adoto como razões de decidir, as razões que motivaram a presente fiscalização foram a materialidade dos recursos envolvidos, da ordem de 140 milhões de reais, e a importância socioeconômica do empreendimento no contexto do sistema de controle aéreo brasileiro, uma vez que os centros APP das três capitais já estariam com suas estruturas limitadas para possíveis e futuras expansões.
3.	Cabe ressaltar, ademais, que estão previstas outras duas licitações similares pelo Comando da Aeronáutica, sendo uma na região centrooeste, que reunirá em Anápolis os centros daquela cidade e de Brasília, e outra na região nordeste, que reunirá em Recife os centros de Fortaleza, Natal, Maceió e da própria Recife. Natural, portanto, que as falhas identificadas no presente processo sejam corrigidas, trazendo benefícios significativos para os certames vindouros.
4.	Nesse sentido, o trabalho realizado pela Secretaria de Fiscalização da Infraestrutura Urbana (SeinfraUrbana) avaliou cinco aspectos do objeto em questão: adequabilidade da previsão orçamentária; estudos de viabilidade técnica e econômicofinanceira do empreendimento; adequação do projeto básico; conformidade do orçamento da obra, em nível de detalhe e composição de custos unitários; e regularidade do processo licitatório até a realização da auditoria.
5.	Após minucioso exame da documentação prontamente apresentada pelo Centro de Aquisições Específicas (CAE) e pela Comissão de Implantação do Sistema de Controle do Espaço Aéreo (CISCEA) , não foram identificadas falhas quanto à previsão orçamentária e ao projeto básico para licitação e execução da obra.
6.	No que se refere à composição do orçamento, houve constatação inicial da adoção de unidades de medida incompatíveis para determinados serviços (execução de telas soldadas) , o que poderia resultar em um sobrepreço de R$ 1.197.303,21. Contudo, o próprio CAE promoveu a republicação do edital de licitação após o término da auditoria, adotando planilha de custos corrigida com base nos apontamentos da equipe do TCU.
7.	No tocante aos estudos de viabilidade técnica e econômico-financeira, preliminares à contratação do empreendimento, restou evidente a ausência de avaliação dos custos operacionais do novo centro APP Sudeste a ser construído, em comparação com os centros existentes em Belo Horizonte, Rio de Janeiro e São Paulo.
8.	Conforme citado no relatório precedente, consta do Plano Estratégico Militar da Aeronáutica 2018-2027 que o projeto de concentração dos centros de controle no modelo TRACON "é uma solução frente à limitação de espaço físico existente nas unidades de origem para expansão desses órgãos operacionais, de forma a atender a evolução do setor de aviação no Brasil". Extrai-se ainda, do mesmo documento, a expectativa de "otimização de recursos humanos nas áreas técnica e administrativa, tendo em vista que a infraestrutura de suporte será única e, no campo operacional, haverá oportunidade de maior uniformização de modelos e práticas dos órgãos de controle que representam a maior concentração do tráfego aéreo nacional".
9.	Apesar do evidente alinhamento estratégico do empreendimento e das justificativas técnicas apresentadas, subscrevo a manifestação da equipe de fiscalização no sentido de que tais elementos devem ser, necessariamente, acompanhados de estudos que demonstrem os impactos econômicos e financeiros esperados após a implantação do novo TRACON e a consequente desativação de parte das operações dos APP existentes.
10.	Cumpre esclarecer que a realização de estudos de custos operacionais não implica, necessariamente, a obrigatoriedade de que tais custos sejam reduzidos de forma significativa após o empreendimento, uma vez que eventuais aumentos poderiam ser justificados pelos ganhos técnicos e estratégicos associados. 
11.	Ainda assim, conforme consta do Guia Prático de Análise CustoBenefício de Projetos de Investimento em Infraestrutura, publicado recentemente pelo Ministério da Economia, decisões associadas a projetos de tamanha envergadura "devem ser precedidas de uma análise formal de viabilidade socioeconômica, a fim de determinar a contribuição líquida do projeto para o bem-estar da sociedade". 
12.	Por esse motivo, considerando que há previsão para construção de outros centros no modelo TRACON a serem licitados, e tendo em vista que tal análise de custo-benefício não é exigida pela legislação atual, proponho expedir recomendação ao Comando da Aeronáutica para que avalie a conveniência e oportunidade de realizar estudos de custos operacionais estimados de seus futuros projetos de infraestrutura, tomando como base o referido guia do Ministério da Economia.
13.	Quanto à regularidade do procedimento licitatório, chama a atenção a adoção do regime de execução contratual de empreitada por preços unitários (EPU) , em oposição aos ditames da Lei 12.462/2011 (Regime Diferenciado de Contratações Públicas - RDC) e à jurisprudência desta Corte, que recomendam a empreitada por preço global (EPG) como regime preferencial para obras públicas de natureza similar à do empreendimento sob análise.
14.	Conforme consta do relatório precedente, a Comissão de Implantação do Sistema de Controle do Espaço Aéreo (CISCEA) , responsável pelas justificativas técnicas para contratação do empreendimento, justificou a escolha do regime de contratação nos seguintes termos:
"Com base no Acórdão 1977/2013-TCU-Plenário, a empreitada por preço global deve ser adotada quando for possível definir previamente no projeto, com boa margem de precisão, as quantidades dos serviços a serem posteriormente executados na fase contratual; enquanto a empreitada por preço unitário deve ser preferida nos casos em que os objetos, por sua natureza, possuam uma imprecisão inerente de quantitativos em seus itens orçamentários.
O projeto para esta licitação fora desenvolvido com todos os elementos necessários à consolidação do orçamento estimado, atendendo às exigências legais e/ou técnicas mencionadas acima, destacando-se, como elementos mínimos do projeto: desenhos e plantas, especificações técnicas e ainda a planilha estimativa de custos e formação de preços, elaborada com os detalhamentos previstos de acordo com a alínea "a" do inc. II, art. 10, da Lei nº 8.666, de 1993, e suas alterações, possibilitando que o Edital, e a minuta de Instrumento Contratual, fossem elaborados para atender ao regime de Execução Indireta - Empreitada por Preço Global.
No entanto, considerando o relevante vulto financeiro, a dimensão do empreendimento e dos quantitativos previstos para esta contratação que compreende serviços com incertezas intrínsecas quanto às suas estimativas de quantidades, como por exemplo a execução de fundações, de serviços de terraplanagem, de implantação e de infraestrutura urbana, com possíveis aditivos ao escopo durante a sua execução, após consulta a Divisão Administrativa, a Divisão de Infraestrutura da CISCEA opta pelo Regime de Execução - Empreitada Por Preço Unitário, por entender que este é o regime mais adequado para esta contratação, e que resguarda a Administração quanto à exequibilidade e saúde financeira do futuro contrato."
15.	Uma vez constatada a impropriedade, a equipe de fiscalização encaminhou questionamento a respeito por meio do ofício de requisição 01/204/2020-TCU/SeinfraUrbana, tendo a referida comissão se manifestado no sentido de que:
"A jurisprudência supramencionada orienta que a empreitada por preço unitário deve ser preferida nos casos em que os objetos, por sua natureza, possuam uma imprecisão inerente de quantitativos em seus itens orçamentários, como são os casos de reformas de edificação, obras com grandes movimentações de terra e interferências, obras de manutenção rodoviária, dentre outras.
Ratifica-se a necessidade de aplicação desse regime de execução contratual, tendo em vista a imprecisão intrínseca relacionada aos grandes quantitativos de movimentações de terra e o vulto de todos os custos envolvidos com esses serviços. Outro fator que corrobora para essa escolha é relacionado aos serviços de fundações, que mesmo com seu dimensionamento elaborado a partir de estudos geotécnicos preliminares, nota-se que qualquer interferência mínima, imprevisível, poderia gerar impacto nos custos da contratação." (Grifos acrescidos) 
16.	Porém, conforme análise desenvolvida pela equipe, os serviços de movimentação de terra e fundações correspondem, somados, a 5,3% do valor total orçado, percentual insuficiente para justificar decisão contrária à adoção da empreitada por preço global. Ademais, de acordo com o projeto de drenagem para urbanização (peça 53) e com o parecer técnico da Secretaria Municipal de Meio Ambiente (peça 8, p. 83-86) , a área do empreendimento está localizada em região plana e sem maiores intercorrências que justifiquem "grandes quantitativos de movimentações de terra", conforme alegado pelo CISCEA.
17.	Vale lembrar que o artigo 8º da retrocitada Lei 12.462/2011 define os regimes admitidos para obras e serviços de engenharia e estabelece, em seu § 1º, como preferenciais a empreitada por preço global (inciso II) , integral (inciso IV) ou a contratação integrada (inciso V) . Adiciona, no § 2º, que os regimes de empreitada por preço unitário (inciso I) e contratação por tarefa (inciso III) somente podem ser adotados no caso de inviabilidade de aplicação do disposto no § 1º, devidamente justificada nos autos do procedimento licitatório.
18.	Por sua vez, a jurisprudência consolidada deste Tribunal segue o entendimento firmado pelo Acórdão 1977/2013-TCU-Plenário, de relatoria do Ministro Valmir Campelo, cujo item 9.1.3 estabelece, de forma cristalina, as diretrizes para adoção de um ou outro regime de contratação - Empreitada por Preço Global versus Empreitada por Preço Unitário:
"9.1.3. a empreitada por preço global, em regra, em razão de a liquidação de despesas não envolver, necessariamente, a medição unitária dos quantitativos de cada serviço na planilha orçamentária, nos termos do art. 6º, inciso VIII, alínea 'a', da Lei 8.666/93, deve ser adotada quando for possível definir previamente no projeto, com boa margem de precisão, as quantidades dos serviços a serem posteriormente executados na fase contratual; enquanto que a empreitada por preço unitário deve ser preferida nos casos em que os objetos, por sua natureza, possuam uma imprecisão inerente de quantitativos em seus itens orçamentários, como são os casos de reformas de edificação, obras com grandes movimentações de terra e interferências, obras de manutenção rodoviária, dentre outras;" (Grifos e destaque acrescidos) 
19.	Inequívoca, portanto, a conclusão de que o empreendimento para implantação do Centro de Controle APP Sudeste em Guaratinguetá/SP está amparado pela primeira parte do item 9.1.3 do Acórdão 1.977/2013, dado que é possível serem definidas previamente no projeto, com boa margem de precisão, as quantidades dos serviços a serem executados. 
20.	Tal entendimento é reforçado pela constatação de que os serviços alegadamente imprecisos de movimentação de terra e fundações representam somente 5,3% do valor total e, ademais, as condições topográficas do terreno e demais informações constantes do projeto básico permitem inferir que mesmo para tais serviços não parece razoável se esperar variações significativas.
21.	Por outro lado, é forçoso reconhecer que o edital da Concorrência 03/CAE/2020, ora sob análise, afasta a aplicabilidade da Lei 12.462/2011 ao dispor que o certame será realizado com base na Lei 8.666/1993, cujo art. 10, inciso II, alínea "b" prevê expressamente a possibilidade de contratação de obras e serviços de engenharia no regime de empreitada por preço unitário. 
22.	Diante do exposto, endosso a conclusão da SeinfraUrbana de que o regime de empreitada adotado pelo CAE é inadequado sob o ponto de vista técnico e vai de encontro ao entendimento consolidado na jurisprudência do TCU, mas não configura ilegalidade stricto sensu sob a ótica da Lei 8.666/1993.
23.	Por conseguinte, em obediência aos termos dos arts. 11 e 12 da Resolução-TCU 315/2020, acato a proposta da unidade técnica para que a falha apontada seja objeto de recomendação dirigida ao Centro de Aquisições Específicas do Comando da Aeronáutica no sentido de avaliar a conveniência e oportunidade de adoção de regime de execução mais adequado em futuros empreendimentos, sem prejuízo da necessidade de controle adequado do contrato que vier a ser firmado em decorrência do certame sob análise.
24.	Ainda a esse respeito, cumpre destacar o que consta da resposta oferecida pela CISCEA (peça 20, p. 22) aos questionamentos da equipe de fiscalização:
"Diante do exposto, a CISCEA optou pelo regime de empreitada por preço unitário, apesar de possuir um nível de detalhamento de projetos executivos nas suas peças técnicas, considerando a significância dos serviços que possuem imprecisão natural em suas execuções. 
Adicionalmente, ressalta-se o conhecimento da CISCEA quanto a necessidade de fiscalização sistemática dos serviços executados. Quanto a essa questão, comunica-se que a implantação do Centro de Controle de APP em Guaratinguetá-SP contará com equipe multidisciplinar pertencente à Divisão de Infraestrutura desta Comissão, tendo em vista a necessidade de medições mais cuidadosas e precisas, uma vez que as quantidades medidas definirão o valor real do objeto." (Grifos acrescidos) 
25.	Assim, de modo a mitigar riscos conhecidos do regime de empreitada por preços unitários, e considerando a indicação constante dos autos quanto à responsabilidade pela fiscalização do contrato a ser firmado, acrescento proposta de que seja dada ciência à Comissão de Implantação do Sistema de Controle do Espaço Aéreo quanto às limitações inerentes ao regime de empreitada por preços unitários, em especial no que se refere a eventuais "jogos de planilha" ou "jogos de cronograma".
26.	Por fim, considerando que não foram identificadas irregularidades passíveis de correção imediata e que a adoção das melhorias recomendadas se encontra no espaço de discricionariedade dos gestores envolvidos, resta dispensável o monitoramento das deliberações propostas, sendo cabível o arquivamento do presente processo após as devidas comunicações.
Ante o exposto, registro meus elogios ao competente trabalho desempenhado pela equipe da unidade técnica e VOTO por que o Tribunal aprove o acórdão que ora submeto à apreciação deste Plenário.
TCU, Sala das Sessões Ministro Luciano Brandão Alves de Souza, em 7 de abril de 2021.
AROLDO CEDRAZ 
Relator